【裁判字號】    97,婚,412
【裁判日期】    980521
【裁判案由】    履行同居
【裁判全文】
臺灣士林地方法院民事判決
原      告  丁○○
訴訟代理人  鄭至量律師
            曾國龍律師
被      告  甲○○
訴訟代理人  乙○○
            丙○○
上列當事人間請求履行同居事件，本院於民國98年5 月7 日言詞
辯論終結，判決如下：
    主  文
被告應與原告同居。
訴訟費用由被告負擔。
    事實及理由
一、本件原告起訴主張：
    (一)兩造於民國96年1 月6 日結婚，婚後住居在台北市○○區
      ○○路4 段80巷34號5 樓，夫妻感情原本融洽，詎料被告
      於96年8 月5 日竟因腦血管畸型中風開刀住院，原告頓感
      世事無常，原本幸福美滿的家庭生活有了重大的改變。由
      於被告因手術後無法立即返家休養，須住院觀察，於被告
      住院期間（96年8 月5 日至11月1 日），原告心疼被告因
      病而苦，每日至醫院陪侍在側，不離不棄，無微不至地照
      料被告，在被告住院期間，原告除照料被告生活起居外，
      尚須兼顧日間工作，期間亦多次向醫院請假，陪同被告出
      遊抒解因病情帶來的壓力，無非希望被告病情早日復原，
      原告對被告之用情之深可見一斑。且原告家人對於被告之
      病情亦感同身受，全心全力與原告一同無怨無悔地照顧被
      告，於被告住院期間適逢被告生日，原告與其母親更於醫
      院與被告度過了被告之生日，所有能做的事情，原告絕無
      因照顧病人而有所簡省。嗣後因被告病情有所穩定，得出
      院在家修養，原告更慮及被告因病所苦而生之心靈上的不
      安，不時攜同被告與原告父母出外踏青、吃飯，不因被告
      行動之不便而有任何厭倦之感，原告更為了考量被告方便
      行動，不忍被告外出須上下樓梯，故在前揭住所外位於1
      樓之他地租屋居住，方便被告養病，原告與被告並未因被
      告罹患該病情而減少對被告之付出。原告為體諒被告因病
      痛所受之身體及心理上之煎熬，且為維繫雙方日後婚姻之
      幸福，充分體諒被告因病痛所引起情緒上的無端起伏，常
      因被告一時興起的要求，甚而僅是想見原告一面，原告則
      必須臨時將工作擱下，立即返家照料及安撫被告情緒，以
      避免造成被告之心情上的起伏，而影響到被告身體狀況。
      此外，自被告因病住院起，原告同時亦向被告之娘家父母
      聯繫，祈被告之娘家父母能多來探望，以平被告之情緒，
      然原告卻遭被告之娘家父母冷漠對待，原告甚感人情冷暖
      ，之後雖在原告央求下，被告娘家偶有探視，被告並於適
      當之例假返回新竹老家。原告本以為讓被告返回新竹老家
      ，有利被告休養及心情之調適，惟經過數周下來，卻收得
      反效果，遠比未返回新竹老家前更糟，發現被告在心情上
      更加起伏不定，且身體上之狀況也未獲得妥善之照顧，如
      此反不利於復健之進行及身體之復原，為保護被告病情不
      致惡化，原告暗自希望被告在身體康復後再返回新竹老家
      較為妥適。
    (二)不料97年4 月4 日被告娘家之人不知何故竟執意要將被告
      帶回新竹家中，惟原告又思及前些期間因被告回新竹家中
      後返回台北時所發生之種種不利休養病情之狀態，亦不忍
      被告因此所致生理及心理上的負擔，是日在娘家父母至原
      告家中時，欲強行帶回被告時，因斯時被告顱骨尚未蓋回
      ，為保護被告不致因拉扯而受到傷害起見，遂由被告娘家
      之人將被告帶回，嗣後並於新竹地方法院協議於被告將頭
      顱蓋置回後，則與原告一同返回臺北生活並繼續醫療復健
      。被告返回新竹家中後，原告仍不時以手機簡訊方式表達
      思念被告之情，或以電話與被告聯絡，惟被告不知何故逐
      漸不接聽電話，亦不回應原告發送之手機簡訊及電話詢問
      ，亦無返回台北同居之意願，此舉令原告深感錯愕，原告
      不斷聯絡被告，希冀兩人能共同走出被告罹患重病陰霾，
      也深信原告自身能始終如一地照顧被告，在被告對於原告
      之電話未獲回應的情況下，原告仍鍥而不捨地以手機簡訊
      的方式，希望被告能早日返家共管夫妻生活。然被告仍舊
      漠視原告之簡訊，甚而於97年7 月4 日被告回台北新光醫
      院進行手術後直接返回新竹家中，亦未通知原告前往，而
      是原告自行至新光醫院詢問得知上情。原告本於對愛妻之
      感情，義無反顧之照顧，卻在被告97年4 月6 日回到新竹
      家中後，一切生變，被告對原告之問候不再理會，又不願
      與原告見面詳談，原告在別無他法之情況下，於97年7 月
      29日不得已以存證信函之方式，除表達對被告之手術順利
      感到欣慰外，也希望被告能與原告共同經營家庭生活等情
      ，詎料，被告亦置若罔聞，全不理會。
    (三)又被告指稱原告對其精神虐待，而有難以同居之乙節，惟
      查原告考量被告於重病期間，除配偶對其不離不棄之情感
      ，更應有家人的支持，方能早日走出重病之陰霾，而希冀
      被告娘家能多予被告關懷與探望，反倒是被告之娘家不僅
      冷漠對待、鮮有探視，每次探視，多與原告及原告父母有
      所口角而致影響被告情緒波盪與不安，且被告家人於97年
      4 月6 日強行將被告帶回新竹家中，之後即斷絕原告與被
      告間之連繫，亦不告知其不欲返家之真正原因，而無任何
      理由拒絕與原告履行夫妻同居之義務，是被告雖主張原告
      及其家人對其精神虐待，惟全無事證以實其說。而被告另
      稱原告對其不聞不問亦不給予任何生活費用等事，亦非屬
      實。反係原告再三以簡訊表達對被告之思念，又發函予被
      告期能早日返家被告及其家人均漠然以為，是以被告所主
      張無法履行同居義務之事由均非正當。
    (四)按「夫妻互負同居之義務。但有不能同居之正當理由者，
      不在此限。」，民法第1001條訂有明文。又「夫妻應互愛
      並誠摯相待，而同居乃夫妻雙方和諧協力始克達成，觀諸
      民法第一千零零一條：「夫妻『互負』同居之義務」之規
      定自明，倘夫妻之一方無意與他方同居，不提出其一己之
      協力，並謂他方不與其同居，係惡意遺棄，而以之為由訴
      請判決離婚，於法自難謂為合。」，「再按所謂「不能同
      居之正當理由」，乃指夫妻有不堪同居或不宜同居之事由
      ，或依其情形要求夫妻同居為不合理而言。」，最高法院
      89年度台上字第517 號判決及95年度台上字第676 號判決
      意旨可供參照。本件自被告於97年4 月6 日返回新竹娘家
      居住後，經原告不斷以手機簡訊及電話詢問，均未獲被告
      回應，被告對原告不理不睬已逾四個月，甚而原告亦以存
      證信函方式，希望被告能與原告返回臺北住所並一同商談
      往後生活，被告仍一如以往，置之不理，在原告無從得知
      被告消息，被告又不告知原告不返家之原因，被告對於同
      居義務之履行未提出一己之協力，且並無不能同居之正當
      理由，被告顯無正當理由而違反夫妻同居義務之履行。綜
      上，原告依據民法第1001條規定，被告應履行同居之義務
      ，為維原告與被告婚姻生活之圓滿等語，並聲明：(1)被告
      應與原告同居。(2)訴訟費用由被告負擔。
二、被告則以：
    (一)被告自96年11月1 日出院後，在夫家期間意識逐漸清晰，
      對事情經過已了然於心，因擔心自己毫無行動能力，不能
      自我保護，故在夫家時均裝瘋賣傻，以求自我保護，並與
      母親約定簡訊暗號「太陽」表示今日婆婆沒發神經，對姐
      姐包淳均之稱謂則約定為「鄉下人」。97年4 月4 日被告
      之母應原告之母要求至台北接被告返回竹北娘家休息，當
      日被告見母親及表姐受到侮辱，返家後告知父母親她已看
      清夫家的面見，說什麼也不願再回那讓她飽受精神虐待之
      處，故於同年月6 日特別央請原告住居處之里長，陪同被
      告在父母保護及里長見證下返回士林住處，取回部分證件
      及物品，但原告仍百般刁難，最後在里長斡旋下才將被浩
      之身分證拿出來，絕非如原告所陳「不知何故竟執意要將
      被告帶回新竹家中」、「強行帶回被告」。
    (二)又被告經醫師診斷評鑑「終身殘障，無自謀生活能力，終
      身需旁人照顧」，並已領取身心障礙手冊，當被告得知原
      告起訴狀中，連訴訟費用都要求由被告負擔，簡直匪夷所
      思，直呼「太扯了」，原告口口聲聲多愛被告，多麼無怨
      無悔，結果從未到竹北岳家探視過原告，當然也分毫未供
      殘障妻子生活所需，竟連告妻子之訴訟費用都要！誰相信
      所有給被告的簡訊，只是為日後法庭上做為對自己有利之
      證明而已，且原告對長輩不敬，又侵占被告保險理賠金新
      臺幣（下同）57萬元。被告同意離婚，也無其他任何贍養
      費或財產之要求，但被告之私人財產須歸還被告等語，資
      為抗辯，並聲明：(1)駁回原告之訴。(2)訴訟費用由原告負
      擔。
三、本件原告主張兩造於96年1 月6 日結婚，婚後共同設籍並住
    居在台北市○○區○○路4 段80巷34號5 樓等情，已據原告
    提出兩造戶籍謄本1 件為證，並為被告所不爭，堪認為真正
    。又原告主張被告於96年8 月5 日因腦血管畸型中風，嗣於
    97年4 月6 日由娘家家人帶回新竹娘家後，即拒絕再返家與
    原告履行同居，經原告電話或發存證信函要求被告返家，均
    未獲置理，爰依民法第1001條規定請求判決被告與原告履行
    同居，被告雖不爭執確於97年4 月6 日返回娘家居住至今，
    惟否認應與原告履行同居，並以前詞置辯，則本件首應審究
    被告拒絕返回台北與原告履行同居有無正當事由﹖經查：
    (一)被告主張其發病後與原告共同居住期間，遭原告及其家人
      虐待，致需裝傻以求平安等情，固據被告提出手機簡訊照
      片等件為證，但原告否認其或家人有虐待原告情事，且原
      告或其家人究竟如何虐待被告﹖被告雖主張係：「原告家
      人會檢查其手機」、「原告之母對其下跪求其放過原告」
      ，但依被告所提手機簡訊照片，僅足以證明被告曾發送簡
      訊予被告母親陳稱原告之母對其下跪、沒收其手機，惟簡
      訊係被告單方片面發送所為，尚難證明原告母親或家人確
      有其所陳行為。
    (二)被告另主張其住居原告家中期間，被告家人欲前往探望均
      遭原告家人刁難，返回娘家居住後，原告未曾前往探望或
      給付任何扶養費用，因認原告並非真心疼愛被告，但為原
      告所否認，並辯稱：伊根本不知道被告人在何處，伊都有
      發簡訊詢問，有時沒有回應，但當伊約好時間，伊去到竹
      南後卻都找不到人。查兩造均不爭執先前被告父母前往原
      告住處探視被告時，被告父母與原告或其家人發生口角爭
      執，事後被告父母因而將被告帶回娘家居住，可見口角衝
      突係發生於被告父母與原告及其父母之間，與被告本人無
      關，是縱認原告有對被告父、母不敬舉止，或於被告返回
      娘家後未予探視或支付費用情事，亦難據為主張不能履行
      同居之正當事由。
    (三)被告另主張原告侵占其保險理賠金57萬元，但為原告所否
      認，且被告亦未舉證以資證明，已難認為真正，況原告縱
      有花用上開款項，亦難認係被告不能履行同居之事由，被
      告所辯，同不足採。
四、按夫妻互負同居之義務。但有不能同居之正當理由者，不在
    此限。民法第1001條定有明文。查本件兩造婚姻關係存續中
    ，被告卻於97年4 月離開兩造共同住居處所返回娘家居住，
    迄今均不願返回與原告共同生活，且如前所述，被告主張之
    事由，或不能舉證以資證明為真正，或縱有其事，亦不能據
    為主張無法履行同居之正當事由，是被告既無不能履行同居
    之正當事由，則原告前揭規定請求判決被告與原告履行同居
    ，即有理由，應予准許。
五、據上論結：依民事訴訟法第385 條第1 項前段、第78條判決
    如主文。
中    華    民    國    98    年    5     月    21    日
                    家事法庭法  官  詹朝傑
以上正本證明與原本無異。
如對本裁定抗告，應於裁定送達後10日內向本院提出抗告狀。
中    華    民    國    98    年    5     月    21    日
                            書記官  劉雅萍


司法院資訊處製作；財團法人民間司法改革基金會備份。
